【裁判字號】    89,上更(二),57
【裁判日期】    900928
【裁判案由】    拆屋還地
【裁判全文】
臺灣高等法院高雄分院民事判決  八十九年度上更(二)字第五七號
      上  訴  人  乙○○
      被  上訴人  甲○○
右當事人間請求拆屋還地事件，上訴人對於中華民國八十五年七月二十四日臺灣屏東
地方法院八十五年訴字第一二０號第一審判決提起上訴，經最高法院第二次發回更審
，本院判決如左：
      主      文
上訴駁回。
第二審及發回前第三審訴訟費用由上訴人負擔。
      事實及理由
一、上訴人主張：坐落屏東縣新園鄉○○○段五九七─一號土地（下稱系爭五九七─
    一號土地)，為伊所有，竟遭被上訴人無權占用數十年，並於其上建有如一審判
    決附圖所示編號１部分面積一三九平方公尺之加強磚造房屋，編號２部分面積三
    四平方公尺之水泥柱蓋鐵皮房屋，編號３部分面積七三平方公尺之鐵架蓋鐵皮房
    屋，編號４部分面積一六平方公尺之磚造蓋鐵皮房屋，編號５部分面積二二平方
    公尺之水泥柱蓋鐵皮房屋，編號６部分面積九平方公尺之水泥柱蓋鐵皮房屋，編
    號７部分面積四一平方公尺之磚造房屋，爰依民法第七百六十七條之規定，求為
    命被上訴人將前揭地上建物除去，並將土地返還與伊之判決。
二、被上訴人則以：伊與上訴人之父謝石鞭為同胞兄弟，於民國四十八年間曾有交換
    土地之契約，即上訴人之父以系爭五九七─一號土地與伊交換所有坐落同段四九
    號土地之應有部分，並分別使用迄今，謝石鞭於其生前即將系爭土地之所有權狀
    交與伊保管，以備辦理所有權移轉登記，且系爭五九七─一號土地之田賦稅金均
    由伊繳納，謝石鞭死後，上訴人之姐妹陳謝玉霞等三人曾於六十六年八月三十日
    申請印鑑證明及戶籍謄本等資料交付被上訴人擬辦理所有權移轉登記手續，因上
    訴人兄弟之阻撓致未能辦理，被上訴人並非無權占有系爭五九七─一號土地，兩
    造互易契約亦未終止或解除，上訴人訴請伊拆屋還地為無理由，應予駁回資為抗
    辯。
三、兩造不爭執事項如下：
  (一)系爭五九七─一號土地，於民國四十八年間即由上訴人之父謝石鞭交予被上訴人
    使用迄今，並於其上建有如原判決附圖所示編號１至編號７之建物，此有土地登
    記簿謄本及原審會同東港地政事務所人員現場勘測，並製有勘驗筆錄及複丈成果
    圖在卷足憑（一審卷五四─五八頁、六二頁）。
  (二)系爭五九七─一號土地，原係上訴人之父謝石鞭於民國五十年十一月一日因放領
    而於五十一年三月六日登記取得所有權，謝石鞭於五十五年七月二十三日死亡後
    ，上訴人依繼承關係，與其兄即訴外人謝清枝各取得二分之一應有部分（於八十
    一年六月二十二日辦妥繼承登記），嗣於八十四年九月十一日，上訴人復因買賣
    關係自謝清枝處再取得二分之一應有部分，而享有全部所有權。
  (三)系爭同段四九號土地，上訴人之父謝石鞭與被上訴人原各有八分之一應有部分，
    上訴人與其兄謝清枝於五十五年七月二十三日因繼承各取得十六分之一應有部分
    ，而被上訴人則於八十一年十一月十七日，以贈與為原因，將其應有部份八分之
    一移轉登記予其子即訴外人謝進益。謝進益受贈後於八十五年間向原審法院訴請
    分割共有物，雖因當事人適格欠缺而被判決駁回（本院八十六年上字一三號卷三
    四、三五頁），但後來另共有人謝清山訴請分割該共有之四九號土地，於訴訟進
    行中，謝進益仍同意分割，並經原審法院於八十九年十一月二十四日以八十九年
    訴字第四八六號判決，准予分割，並確定在案。（此經本院調借原審該案卷可稽
    ）。
  (四)上訴人於八十一年辦理繼承登記，係檢附書狀遺失切結書辦理，上訴人之兄謝清
    枝於八十一年十月二十九日以系爭五九七─一號土地，向屏東縣新園鄉農會設定
    六十萬元之最高限額抵押權設定登記，上訴人並未提出異議。
四、兩造爭執要旨：上訴人之父謝石鞭是否將其所有系爭五九七─一號土地與被上訴
    人所有同段四九號土地應有份八分之一互易﹖如兩造間確有互易契約存在，是否
    亦經雙方默示合意解除﹖茲分論如下：
  (一)上訴人之父謝石鞭在世時，確曾以其嗣後因放領取得所有之系爭第五九七之一地
    號土地與被上訴人所有第四十九地號土地之應有部分交換之事實，業據證人即謝
    石鞭、甲○○之堂兄弟謝昆（按謝昆原亦為第四十九地號土地之共有人，其應有
    部分為四分之一，於七十八年四月十八日始將之贈與其子謝榮祥─此有土地登記
    簿謄本在卷可稽），於原審證稱：「甲○○（即被上訴人）本來要將和謝石鞭二
    人兄弟共居的祖厝再增建護龍（台語護龍係指三合院建築左右兩旁之房屋而言）
    ，我當初勸他們二人，將祖厝留給謝石鞭，甲○○至外面去另外蓋房子，他們二
    人協調後，甲○○將祖厝留給謝石鞭，謝石鞭然後交換現在甲○○居住的房子所
    在的土地給甲○○，但是並未訂立交換土地的書面契約」等情綦明（見原審卷第
    一三八頁）。另証人即系爭土地之毗鄰土地所有人陳進添於原審亦結稱：「甲○
    ○和謝石鞭二人交換土地蓋房子，但甲○○和謝石鞭二人因無路可通至外，所以
    和我交換土地做為通路。我和他們二人口頭交換八尺的土地」、「他們交換的土
    地是甲○○現在居住房子的土地，和我相鄰」等情不移（見原審卷第一一０頁反
    面）。另証人謝昆於本院前審即八十七年六月十二日履勘現場時，亦証稱：「甲
    ○○在四十九地號土地上原有舊屋三間，一間客廳、一間廚房、三個房間」、「
    當初上訴人（在四十九地號土地）蓋房子時，有阻礙的部分先拆，房子蓋好後，
    剩餘部分再拆．．．」、「（原有舊屋三間是）共有（指謝石鞭與甲○○）是沒
    錯，但甲○○搬走後房子是歸上訴人使用」等情明確；即上訴人亦不否認系爭土
    地係由其父謝石鞭交予被上訴人建屋居住使用之事實（見原審卷第八十九頁），
    上開証人與兩造間對本件尚無任何利害關係，而謝昆部分，上訴人固稱其與該証
    人一向不和，然其亦稱當年係因上訴人父見被上訴人常被該証人欺壓不忍心，始
    叫被上訴人到當時上訴人之父所有之系爭土地上蓋屋居住，以避欺凌（見本院八
    十六年上字第一三號卷第三一頁反面上訴理由狀）云云，足見証人謝昆與被上訴
    人較之與上訴人亦無更親密關係，是上開二証人証言應均無偏頗之情事，尚可採
    信。雖証人謝昆於上開本院前審履勘期日復稱：「他們（指謝石鞭與甲○○）二
    人的土地有無交換，我並不在場，但是甲○○遷出去之後，他的舊屋及土地都給
    謝石鞭在使用，甲○○再到謝石鞭所有的五九七─一地號土地蓋屋使用迄今，若
    無交換不可能如此使用，至於辦理過戶時的有關手續，謝石鞭生前我並未聽聞其
    與甲○○交涉辦理過戶事宜」、「（為何原審証稱謝石鞭曾稱人還活著不用急著
    辦移轉？）我是說從甲○○那邊聽來的，並非從謝石鞭那邊聽來的」（見本審上
    更(一)卷第六八至七一頁）等語，惟綜合其於歷審所証，乃指交換土地係由其提議
    ，而事後甲○○確亦放棄於四十九地號土地擴建新屋，並自與謝石鞭共有之舊屋
    遷出至系爭土地另蓋屋居住，故其知謝石鞭與甲○○間應有交換土地情事，雖其
    於本院前審稱謝石鞭與甲○○交換土地時，其不在場，仍不影響其証言之真實。
  (二)次查，被上訴人就其原所有之前揭地段第四十九地號土地，並未占有使用，而謝
    石鞭之二子，即上訴人乙○○與其兄謝清枝於其上則均各建有透天二層鋼筋混凝
    土樓房居住使用，有上訴人於本院上開上字第十三號審理時提出現場照片附卷可
    稽（見該卷第六四、六五頁），並經本院前審勘驗現場查明，有勘驗筆錄在卷足
    憑，上訴人對此亦不爭執（見發回前本院上字第十三號卷第六二頁）。而上訴人
    與其兄謝清枝興建前揭樓房，係將部分祖厝舊屋拆除重建，興建房子時，係住在
    舊屋內，等房子蓋好後，再搬到新屋等情亦為上訴人所自認，足見被上訴人及証
    人謝昆所稱，交換土地後，被上訴人遷居至系爭土地，祖厝舊屋即歸上訴人家人
    使用，尚非虛。又上訴人於八十七年五月二十六日本院前審時主張：伊於四十
    九號土地蓋屋是民國六十五年建的，被上訴人於四十九號土地上之平房係被賽洛
    瑪颱風吹倒的，伊蓋的房屋沒有蓋在被上訴人房子的基地上云云，又稱伊蓋房子
    是在被上訴人的房屋被颱風吹倒後才蓋的，有該日之筆錄在卷足稽，查賽洛瑪颱
    風固造成南台灣不少房屋倒塌受損，但其時間係在六十六年七月二十五日，有交
    通部中央氣象局八十七年十月十九日函在卷可憑（上更(一)字卷一一四─一一六頁
    ）。上訴人所辯，不足採。苟被上訴人與上訴人之父間無土地交換協議存在，上
    訴人豈可能擅自拆除被上訴人於同段四九號土地上之舊屋。
  (三)上訴人主張系爭五九七－一號土地於四十五年總登記時已編定為鄉村區乙種建築
    用地，而系爭四九號土地則於六十四年始編定為鄉村區乙種建築用地，有土地登
    記簿謄本可稽，且民國六十六年間上開二筆土地之公告單價均為一百六十元。而
    上訴人所有五九七－一號土地面積為九０五平方公尺，被上訴人在四九號土地持
    分八分之一，其面積僅為一八六．一平方公尺，二者價值懸殊，豈可能二地互易
    ，又被上訴人既主張將其四九號土地持分額與上訴人五九七－一號土地互易，何
    以又於八十一年十一月七日將其四九號土地持份八分之一共有權贈予其子謝進益
    ，嗣由其子謝進益於八十五年間向屏東地方法院訴請分割該四九號共有地（見附
    卷屏東地院八十五年訴字第一一四號分割共有物判決，因當事人適格欠缺而駁回
    ，嗣又由另共有人謝清山等訴請分割，被上訴人之子謝進益並以共有人地位、分
    割取得其應有部分之土地，亦有屏東地方法院八十九年度訴字第四八六號分割共
    有物判決並經確定在案，有該案卷可參及判決一份附本審卷）。按五九七－一號
    土地與四九號土地，其編定為鄉村區乙種建築用地，時間相差近二十年，而六十
    六年間之公告地價則均為每平方公尺一百六十元，顯然不能單憑土地之地目或公
    告地價以判斷其經濟價值，本件系爭四九號土地，早為村莊村民住居之所在，而
    五九七－一號則仍屬供農用，其價值自難相比擬。且本件土地交換時間距今四十
    年，時空轉換、土地價值之變化不言而喻，尚難以二地面積差異而否定有交換之
    事實。又被上訴人並非將其在四九號土地應有份出售予他人，而係贈與並登記其
    子謝進益取得，此猶上訴人因繼承而取得原為其父謝石鞭所有五九七－一號土地
    ，尚難據此即推定其非互易。又被上訴人之子謝進益雖曾在八十五年間，以共有
    人地位訴請分割四九號共有地，但查其僅係行使共有人分割共有物請求權而已，
    就上訴人之父與被上訴人間原有效之互易契約並不生影響。
  (四)證人謝錦治即上訴人之姊在原審證稱：「被告是有要我聲請印鑑證明及戶籍資料
    ，但說是辦理我父親和他共有土地之事宜，我也不清楚要辦何事，我是和被告一
    起去辦印鑑證明及戶籍資料」（原審卷一一九頁背面）。另一證人謝宋利（亦為
    上訴人之姊）亦在原審證稱：「當時我父親死後，我以為他（指被告）要拿去辦
    共有土地事宜，所以就去申請給他，我不清楚他要辦何事，以為他是要拿去辦理
    給我們的兄弟」（原審卷一二０頁背面）。並有該二證人之印鑑證明書及戶籍資
    料在卷可稽（原審卷九一－一０四頁）。由上開二證人之證言，堪認該證人曾申
    請印鑑證明書及戶籍資料交付被上訴人（即原審被告）辦理土地登記事宜屬實，
    雖該證人與上訴人為姊弟關係而為部分偏頗之供述，供稱是辦理父親與被上訴人
    共有土地之事或辦理給其兄弟之事。但查苟係上訴人兄弟與姊妹，欲辦理繼承其
    父謝石鞭之土地予其兄弟之事，自應由上訴人兄弟出面要求該證人申請印鑑證明
    書及戶籍資料，以便辦理，豈有局外人代為要求該證人申請相關資料之理。顯見
    當時（六十六年八、九月間見原審卷九一－一０四頁）被上訴人要求上訴人之姊
    妹等人申請印鑑證明書及戶籍資料，係因被上訴人欲辦理系爭二筆土地之互易登
    記，而謝石鞭既已死亡，自應由其全體繼承人辦理繼承登記後才能完成二筆土地
    所有權互易之登記，故而主動出面請求該證人申請印鑑證明書及戶籍資料，嗣因
    上訴人兄弟阻止，而無法辦理，上訴人兄弟延至八十一年六月二十二日始以繼承
    為原因，辦理五九七－一號土地繼承登記，各取得二分之一所有權（見上更一字
    一三號卷第一二０頁）。
  (五)尤有甚者，上訴人之父謝石鞭生前即將系爭五九七－一號土地所有權狀交付被上
    訴人收執，此有被上訴人提出之該所有權影本附卷可稽（原審卷二十二頁），並
    為上訴人所不爭執，而系爭五九七－一號土地之田賦代金，自五十七年二期至六
    十六年一期均由被上訴人繳納，有十三份田賦代金繳納單據（其上蓋有新園鄉農
    會新園公庫收稅之章）在卷可稽（原審卷四０－五二頁），上訴人對此不爭執。
    衡諸常理，苟上訴人之父謝石鞭僅提供系爭五九七－一號土地予被上訴人無償使
    用或如上訴人主張係附有負擔之使用借貸，豈有將土地所有權狀交付之理。
    綜上各情，謝石鞭、甲○○兄弟二人就系爭屏東縣新園鄉○○○段五九七－一號
    及同段四九號應有份之土地所有權為交換（即互易所有權）一事，雖未見諸於書
    面，但既有證人謝昆、陳進添之證述，及由被上訴人繳納系爭五九七－一號土地
    稅金，並一直持有該地之原始所有權狀，且在該地建屋住居數拾年之事實，被上
    訴人辯稱係以其在同段四九號共有地之持分額與上訴人之父謝石鞭所有之系爭五
    九七－一號土地互易，而非無權占有，應堪認定。上訴人既因繼承其父所有之系
    爭五九七－一號土地所有權，則其被繼承人謝石鞭就系爭地與被上訴人之土地共
    權原來互易關係自應受其拘束，上訴人不得以無權占有訴請被上訴人拆屋還地。
  (六)兩造間既為土地互易，上訴人復主張，縱有互易亦因被上訴人之子謝進益就該四
    九號共有地，起訴請求分割，上訴人亦同意分割，兩造已默示合意解除互易契約
    ，被上訴人仍屬無權占有，應拆除地上建物，交還五九七－一號地，惟查：1.按
    意思表示如依表示的方式區分，固有明示與默示之別：凡以語言、文字或當事人
    了解的符號或其他表示方法，直接表示意思者為明示的意思表示，簡稱明示，如
    當事人直接表示要約，承諾、同意、承認、免除：：等。若以各種表示方法間接
    表示意思者，為默示的意思表示，簡稱默示，默示的意思表示係一種積極的行為
    ，而非單純沈默。例如租期屆滿，出租人繼續收取租金，即為默示延長租賃契約
    的表示。又如支付利息或清償部分債務，可認為係默示的承諾債務。本件上訴人
    所有系爭五九七－一號土地，原由上訴人之被繼承人與被上訴人所有同段四九號
    土地應有份額互易已如前述，雙方在本件訴訟繫屬前，並無任何一方為解除互易
    契約或使用借貸契約之意思表示，他方有默示同意之事實。上訴人並未證明其已
    為解除契約之意思表示，被上訴人有為默示合意，自難認已默示合意解除。2.訴
    外人謝進益即被上訴人之子，於八十一年十一月十七日受贈被上訴人就系爭四九
    號土地八分之一共有權後，固曾起訴請求分割共有物，但僅係行使其共有人之分
    割請求權而已，既無對上訴人為積極的終止或解除土地互易之意思表示，自難認
    係默示的終止或解除互易契約。況且訴外人謝進益所提前開分割共有物之訴（即
    原審八十五年訴字第一一四號），嗣經該院以當事人適格欠缺為由判決駁回在案
    （見本案上字一三號卷三四、三五頁），縱然，事後又由另共有人訴請分割（原
    審八十九年訴字第四八六號），謝進益在審理中亦表示願按持分額為分割，並經
    判決准分割，且確定在案，經本院調閱原審八十九年度訴字第四八六號案卷審核
    無異，但查被上訴人之子謝進益於九十年四月十九日及九十年六月十三日代理被
    上訴人在本院進行協商時，仍表示土地係互換，上訴人應將貸款清償完畢，將土
    地登記給他，他願再補償八十萬元。（按系爭五九七－一號土地，經上訴人申請
    補發土地所有權，並向屏東縣新園鄉農會為抵押貸款，迄本院審理中，共積欠本
    息約二百六十八萬多元（見九十年七月三日準備程序筆錄），亦即被上訴人之子
    謝進益雖受贈四九號土地共有權，但仍願履行其父即被上訴人與上訴人之父間土
    地互易契約，並且願再補償上訴人八十萬元。因上訴人不同意，而協商不成立。
    顯見上訴人之父與被上訴人間土地互易契約仍屬有效存在，亦非給付不能。上訴
    人既無法舉證證明本件土地互易有何法定解除原因存在，並已依法解除，或有何
    合意解除或終止互易契約之事實，其徒以被上訴人之子受贈土地並訴請分割共有
    物，而主張已因默示終止互易契約，被上訴人係無權占有其所有之系爭五九七－
    一號土地，依民法第七百六十七條規定訴請其拆除地上物，交還土地，為無理由
    ，原審為其敗訴判決並無不合，上訴論旨求予廢棄改判，洵無理由，應予駁回。
  (七)本件事證已明，兩造其餘攻擊防禦方法，尚不影響判決基礎，爰無一一論述必要
    ，並此明。
據上論結，本件上訴為無理由，爰依民事訴訟法第四百四十九條第一項、第七十八條
判決如主文。
中      華      民      國    九十      年      九      月    二十八    日
                                      臺灣高等法院高雄分院民事第一庭
~B1審判長法官  黃金石
~B2法      官  李炫德
~B3法      官  魏式璧
右為正本係照原本作成。
不得上訴。
中      華      民      國    九十      年      十      月      二      日
~B法院書記官  許春梅
                                                                      ＦＫ


司法院資訊處製作；財團法人民間司法改革基金會備份。
